【裁判字號】    90,上易,2392
【裁判日期】    900814
【裁判案由】    重利
【裁判全文】
臺灣高等法院刑事判決                            九十年度上易字第二三九二號
    上  訴  人
    即  被  告  甲○○
    選任辯護人  張和怡
右上訴人因重利案件，不服台灣台北地方法院九十年度易字第七四六號，中華民國九
十年五月二十九日第一審判決（起訴案號：台灣板橋地方法院檢察署八十九年度偵字
第一七一八四號），提起上訴，本院判決如左：
        主  文
原判決撤銷。
甲○○乘他人急迫貸以金錢，而取得與原本顯不相當之重利，處有期徒刑月，如易
科罰金，以佰元折算壹日。
    事  實
一、甲○○於民國八十九年六月間，以「江先生」名義在中國時報分類廣告中刊登辦
    理民間二胎貸款之分類廣告，意圖牟取不法利益，透過（○二）二五五０─七二
    ○五號電話為聯絡工具，招徠需款孔急之不特定顧客借款。適乙○○因急需用錢
    ，見前揭報紙廣告而打電話接洽，商借新台幣（下同）四十五萬元，甲○○即於
    八十九年六月二十一日，在台北市○○○路二七號四樓，當場談妥借款四十五萬
    元，預扣利息一萬三千五百元（四十萬元部分預扣利息一萬二千元、五萬元部分
    預扣利息一千五百元），且於六月二十七日即需還款四十萬元，七月十日還款五
    萬元之條件，並交付乙○○現金四十三萬六千五百元，就四十萬元之部分收取高
    達利率年息百分之一百五十六、就五萬元部分收取高達利率年息百分之五十四，
    與原本顯不相當之利息，並要求乙○○開立如附表編號一至四所示支票、台北縣
    汐止市之土地、建物所有權狀、印鑑證明以為質押，迨八十九年六月二十七日，
    甲○○未能還款，乃要求展期，甲○○又於八十九年七月六日要求乙○○之父丙○○簽發附表編號五之本票為憑證。嗣於同年八月二十五日上午十一時二十分許
    ，甲○○再度前往上址催討債務時，為警當場查獲，並循線查得如附表編號五所
    示本票影本、扣得如附表編號一至四所示之支票四紙。
二、案經台北市政府警察局刑事警察大隊報告台灣台北地方法院檢察署檢察官偵查聲
    請台灣台北地方法院簡易判決處刑，經原審法院改以通常程序審理。
    理  由
一、訊據上訴人即被告甲○○對其於右揭時間刊登二胎貸款廣告，而被害人乙○○即
    依此向被告借貸，而收取利息，要求開立支票償還本息，並另以附表所示之支票
    、本票、印鑑證明及土地建物所有權狀質押等情固供承不諱，惟矢口否認有何重
    利犯行，辯稱：伊係合法經營二胎貸款業者，並非地下錢莊，伊向乙○○收取之
    利息是一個月之利息，並非七天之利息，自無重利可言云云。經查：
  (一)被害人乙○○於偵查中稱：伊之公司週轉困難，因有支票待軋，需款孔急，方連
    續向十二家地下錢莊借貸等語（詳見偵查卷第三十、三一頁）。於偵查中稱：伊
    於八十九年六月二十一向被告借錢，有將土地權狀交給被告（詳見偵查卷第五十
    頁）。證人即被害人之父丙○○於偵查中證稱：因景氣不好．．為維持公司票信
    ，只好向地下錢莊借錢（詳見偵查卷第三十一頁反面）。
  (二)被告於警訊中供稱：被害人於八十九年六月間持房屋權狀向伊借款四十五萬元，
    利息預扣一萬三千五百元；伊於八十九年七月六日找丙○○簽發附表編號五所示
    之本票，並有發票日八十九年七月六日、面額四十五萬元本票影本一紙在卷（詳
    見偵查卷第十一頁、十二頁）；於偵查中之答辯狀稱：四十萬元扣除當月利息一
    萬二千元，五萬元部分扣除當月利息一千五百元；復供稱：一般民間借款，支票
    是支付工具，本票是債權憑證（詳見偵查卷第四十一頁、第五十六頁反面）；於
    原審供稱：八十九年六月二十一日與被害人見面，．．被害人說當天急要用錢，
    所以伊就先撥四十五萬元給他，實際給四十三萬六千五百元，伊當時是先借他應
    急，所以要求他在六月二十七日先還四十萬元，另外五萬元是七月十日還等語（
    詳見原審卷第二十頁、二十二頁）。
  (三)附表編號一、二、三之支票發票日原均為八十九年六月二十七日，嗣均改為八十
    九年七月六日，再依序改為八十九年七月十三日、十五日、十四日；附表編號四
    之支票發票日則為八十九年七月十日，此有支票影本在卷（見偵查卷第十三頁、
    十四頁）。
  (四)被告於八十九年六月二十八日向地政事務所調閱被害人所有坐落汐止市之房屋及
    土地登記謄本以查明有無抵押權設定登記，此業據被告於原審供明（詳見原審卷
    第二十四頁），並有八十九年六月二十八日調閱列印之土地暨建物登記謄本在卷
    （見原審卷第三十至三十三頁）。
  (五)綜上：依被告及被害人所供，可見被告係於八十九年六月二十一日借款四十五萬
    元給被害人，並預扣利息一萬三千五百元，其中四十萬元部分預扣利息一萬二千
  元，五萬元部分則預扣利息一千五百元；再依被告於原審所供四十萬元之借款是
    要求被害人應於八十九年六月二十七日清償，五萬元之借款則應於八十九年七月
    十日償還，並參諸附表編號一、二、三之支票（合計面額四十萬元）發票日原均
    為八十九年六月二十七日、編號四之支票發票日則為八十九年七月十日，足見本
    件借款其中四十萬元原約定之清償日確係八十九年六月二十七日，另五萬元之清
    償日確為八十九年七月十日。按借款四十萬元七天（即六月二十一日借款，六月
    二十七日清償）預扣利息一萬二千元，則一日利息為一千七百十四元，換算一年
    利息則為六十二萬五千六百十元，則年利率為百分之一百五十六；次按借款五萬
    元二十天（即六月二十一日借款，七月十日清償）預扣利息為一千五百元，則一
    日利息為七十五元，換算一年利息則為二萬七千三百七十五元，則年利率為百分
    之五十四。是被告所取得之利息顯與原本不相當。又被害人係因公司週轉困難，
    因有支票待軋，需款孔急才向被告借款，可見被告係乘他人急迫貸以金錢，而取
    得與原本顯不相當之重利。至被告所辯預扣之利息係一個月之利息云云，顯與事
    實不符。蓋上揭借款四十萬部分之約定清償日為七天，五萬元部分之約定清償日
    為二十日，借款所約定清償日既未滿一個月，何來約定一個月之利息之理。
  (六)另被告辯稱本件係二胎借款，顯亦與事實不符。蓋若係二胎借款，衡之常情，被
    告於八十九年六月二十一日借款四十五萬元給被害人時，其應立即著手調閱被害
    人之不動產登記謄本，以查明有無設定抵押權與第三人之情，豈有俟八十九年六
    月二十七日，因被害人未能依約清償四十萬元之借款，被告方於翌日（二十八日
    ）才著手調閱被害人所有之不動產之登記謄本之理。
  (七)本件本件事證明確，被告之犯行堪予認定，自應依法論科。至被告請求傳訊被害
    人及證人丙○○，自無必要，併此敘明。
二、核被告貸予被害人金錢，而收取與原本顯不相當之高額利息，係犯刑法第三百四
    十四條之重利罪。原審據以論罪科刑，原非無見，惟原審諭知附表編號一至四之
    支票沒收，尚有未合（理由後述）。被告上訴否認犯行，雖無理由，惟原判決既
    有上揭可議之處，自無可維持，應由本院撤銷改判。爰審酌被告正值壯年，竟不
    思正道，意圖乘人之危以獲暴利、其犯罪之手段、對社會經濟秩序所生危害及犯
    後之態度等一切情狀，量處如主文第二項所示之刑，並諭知易科罰金之折算標準
    。
三、按本件被告之違法行為是在於取得與原本顯不相當之重利，並不在於取得附表所
    示之支票；況被告確有借款四十五萬元予被害人，是被害人簽發如附表編號一至
    四之支票交付被告收執，此四張支票係屬債權之憑據，自無庸宣告沒收。
據上論斷，應依刑事訴訟法第三百六十九條第一項前段、第三百六十四條、第二百九
十九條第一項前段，刑法第三百四十四條、第四十一條第一項、罰金罰鍰提高標準條
例第一條前段、第二條，判決如主文。
本案經檢察官呂丁旺到庭執行職務。
中    華    民    國    九十    年      八      月    十四              日
                              臺灣高等法院刑事第二十四庭
                                  審判長法  官  陳  貽  男
                                        法  官  王  炳  梁
                                        法  官  陳  憲  裕
右正本證明與原本無異。
不得上訴。
                                        書記官  劉  育  妃
中    華    民    國      九十    年      八        月        十五      日
附錄本案論罪科刑法條全文：
刑法第三百四十四條：
乘他人急迫、輕率或無經驗貸以金錢或其他物品，而取得與原本顯不相當之重利者，
處一年以下有期徒刑、拘役或科或併科一千元以下罰金。
附表：
┌─┬───┬──────┬──────┬───────┬───────┐
│    發票人│付款人      │票號        │發票日        │金額（新台幣）│
│  │      │票據種類    │            │              │              │
├─┼───┼──────┼──────┼───────┼───────┤
│一│仲人環│中國農民銀行│Ｙ二○一一五│八十九年七月十│十五萬元      │
│  │境科技│基隆分行    │七二號      │三日          │              │
│  │有限公│支票        │            │（本為同年六月│              │
│  │司、吳│            │            │二十七日，再改│              │
│  │伯文  │            │            │為七月六日）  │              │
├─┼───┼──────┼──────┼───────┼───────┤
│二│同右  │同右        │Ｙ二○一一五│八十九年七月十│十五萬元      │
│  │      │            │七三號      │五日（原為六月│  │
│  │      │            │            │二十七日、改為│              │
│  │      │            │            │七月六日）    │              │
├─┼───┼──────┼──────┼───────┼───────┤
│三│同右  │同右        │Ｙ二○一一五│八十九年七月十│十萬元        │
│  │      │            │七四號      │四日（原為六月│              │
│  │      │            │            │二十七日、改為│              │
│  │      │            │            │七月六日）    │              │
├─┼───┼──────┼──────┼───────┼───────┤
│四│同右  │同右        │Ｙ二○一一五│八十九年七月十│五萬元        │
│  │      │            │八九號      │日            │              │
├─┼───┼──────┼──────┼───────┼───────┤
│五│仲徠企│本票        │無          │八十九年七月六│四十五萬元    │
│  │業有限│            │            │日            │              │
│  │公司、│            │          │              │              │
│  │丙○○│            │            │              │              │
└─┴───┴──────┴──────┴───────┴───────┘


司法院資訊處製作；財團法人民間司法改革基金會備份。
